【裁判字號】    92,上訴,1579
【裁判日期】    921009
【裁判案由】    偽造有價證券等
【裁判全文】
臺灣高等法院高雄分院刑事判決                  九十二年度上訴字第一五七九號
    上  訴  人
    即  被  告  丙○○
    指定辯護人  本院公設辯護人  孫妙岑
右上訴人因偽造有價證券等案件，不服臺灣高雄地方法院九十一年度訴字第六五○號
中華民國九十二年七月十四日第一審判決（起訴案號：臺灣高雄地方法院檢察署九十
一年度偵字第一七六二號及移
第四六一一號），提起上訴，本院判決如左：
    主  文
上訴駁回。
    事  實
一、丙○○於民國八十六年間，因違反肅清煙毒條例案件，經臺灣高雄地方法院判處
    有期徒刑三年二月確定，於八十九年十一月五日縮刑期滿執行完畢。詎仍不知悔
    改，與綽號「阿明」不詳姓名年籍之成年男子，基於偽造公印文、行使偽造、變
    造特種文書及意圖為自己不法所有之概括犯意聯絡，於九十年十二月十日，在不
    詳地點，由丙○○將其照片之底片交予「阿明」，由「阿明」沖洗丙○○之相片
    後，在不詳地點將丙○○之相片換貼在「胡信良」國民身分證上，予以變造「胡
    信良」國民身分證一枚、另將該「阿明」之相片換貼在「莊榮欽」國民身分證上
    ，變造「莊榮欽」國民身分證一枚、又分別偽造具有「內政部印」之公印文並貼
    有丙○○照片之「余福榮」國民身分證一枚、偽造貼有丙○○照片之「胡信良」
    、「余福榮」汽車駕駛執照各一枚、及偽造車主分別為「胡信良（車號為ＯＪＲ
    九一五號）」、「余福榮（車號為ＲＺＳ五０七號）」之機器腳踏車行車執照各
    一枚，足生損害於監理機關對於汽車駕駛執照、機器腳踏車行車執照管理之正確
    性與戶政機關核發國民身分證之正確性及余福榮、胡信良、莊榮欽。復共同：
  (一)於九十年十二月十九日下午六時三十五分許，持前開偽造之「余福榮」國民身分
    證、偽造之「余福榮」汽車駕駛執照及偽造之「余福榮」機器腳踏車行車執照各
    一枚，前往屏東市火車站前之大仁租車行，承租Ｄ九四二八○號自小客車一輛而
    行使之，且由丙○○偽以「余福榮」之名義在「中華民國小客車租賃定型化契約
    書暨汽車出租單」之承租人欄，偽簽「余福榮」之署名三枚並按捺指印三枚，該
    綽號「阿明」之男子則偽以「劉仁榮」名義在前揭契約書上連帶保證人欄，偽簽
    「劉仁榮」署名一枚並捺指印一枚，以為保證，而共同偽造承租人為「余福榮」
    、連帶保證人為「劉仁榮」名義之上開契約書，交付大仁租車行員工乙○○以行
    使之。又其二人共同基於意圖供行使之用之犯意聯絡，由丙○○於大仁租車行所
    提出票號為ＴＨ0000000號，已蓋妥票面金額為新臺幣（下同）五十萬元
    之本票上，偽簽「余福榮」之署名一枚，以為發票人，並捺指印一枚，且填寫發
    票日期九十年十二月十九日而偽造該本票一紙，持交大仁租車行員工乙○○以為
    擔保而行使之，致使乙○○陷於錯誤，而交付車牌號碼Ｄ九四二八○號自用小客
    車一輛予丙○○，足以生損害於「余福榮」、「劉仁榮」及大仁租車行之權益。
    嗣因丙○○未依約返還上開自小客車，大仁租車行始知受騙，而提出告訴，經內
    政部警政署刑事警察局比對上開本票上之指紋而查獲，並扣得偽造之「余福榮」
    國民身分證一枚、偽造之「余福榮」汽車駕駛執照影本一枚、偽造之「余福榮」
    機器腳踏車行車執照一枚、「中華民國小客車租賃定型化契約書暨汽車出租單」
    一紙及上開本票一紙。
  (二)復於九十一年一月二十四日上午，由該「阿明」之男子騎乘車牌號碼ＯＪＲ九一
    五號重型機車至約定地點之高雄市○○區○○路三鳳宮附近，二人復承上開行使
    偽造、變造特種文書及意圖為自己不法所有之概括犯意聯絡，且丙○○認知該「
    阿明」之男子所騎用之上開機車，可能係侵害他人財產法益所取得來路不明之贓
    車（該機車係甲○○所有，於九十一年一月二十一日下午一時許，在高雄縣鳳山
    市○○街家樂福停車場所失竊），若予以收受騎用，將可能構成收受贓物之行為
    ，竟仍予以收受而騎乘上開機車後搭載「阿明」，於同日中午十二時二十分許，
    至高雄縣大寮鄉○○路五十九號之來來小客車租賃有限公司（下稱來來公司），
    持前開變造之「胡信良」國民身分證、偽造之「胡信良」汽車駕駛執照、偽造之
    「胡信良」機器腳踏車行車執照及變造之「莊榮欽」國民身分證各一枚，向該公
    司負責人丁○○承租六Ｍ二○二八號自小客車一輛而行使之，並由丙○○偽以「
    胡信良」之名義在「中華民國小客車租賃定型化契約書」之承租人欄，偽簽「胡
    信良」之署名二枚並按捺指印三枚，該綽號「阿明」之男子則偽以「莊榮欽」名
    義在前揭契約書上連帶保證人欄，偽簽「莊榮欽」署名一枚並捺指印一枚，以為
    保證，而共同偽造承租人為「胡信良」、連帶保證人為「莊榮欽」名義之上開契
    約書，交付來來公司負責人丁○○而行使之。又其二人，除將上開車牌號碼ＯＪ
    Ｒ九一五號重型機車留置於來來公司作為擔保外，並共同基於偽造署押之犯意聯
    絡，由丙○○於來來公司所提出之票號○○一三六八號空白本票一紙，於其上偽
    簽「胡信良」之署名一枚並捺指印二枚（惟此張本票因未填載本票發票日及金額
    ，未完成本票之絕對必要記載事項，尚難認此部分成立偽造有價證券罪）及於授
    權書上偽簽「胡信良」之署名一枚並捺指印一枚，授權丁○○於該本票上填載金
    額、到期日後，持交來來公司負責人丁○○以為擔保，致使丁○○陷於錯誤，而
    交付車牌號碼六Ｍ二○二八號自用小客車一輛予丙○○，足以生損害於「胡信良
    」、「莊榮欽」及來來公司之權益。嗣於九十一年一月二十四日下午二時許，丙○○攜帶上開偽造證件，駕駛前揭租用之自小客車途經高雄市○○區○○路之三
    鳳宮廣場前，經警盤查而查獲，並扣得變造之「胡信良」國民身分證一枚、偽造
    之「胡信良」汽車駕駛執照一枚、偽造之「胡信良」機器腳踏車行車執照一枚、
    變造之「莊榮欽」國民身分證影本一枚、「中華民國小客車租賃定型化契約書」
    一紙、上開本票一紙及機車鑰匙一支。
二、案經丁○○訴由高雄縣警察局鳳山分局報請臺灣高雄地方法院檢察署檢察官偵查
    起訴及臺灣屏東地方法院檢察署檢察官移送併案審理。
    理  由
一、訊據上訴人即被告丙○○坦承於右揭時、地將其相片之底片交付綽號「阿明」之
    男子，由「阿明」代為沖洗照片後，變造「胡信良」國身分證一枚及「莊榮欽」
    國民身分證一枚，並偽造「余福榮」國民身分證一枚、「胡信良」、「余福榮」
    汽車駕駛執照各一枚及偽造車主分別為「胡信良」、「余福榮」之機器腳踏車行
    車執照各一枚，再分別於右揭時、地共同持上開證件，由其偽以「余福榮」、「
    胡信良」名義為承租人，該「阿明」之男子則偽以「「劉仁榮」、「莊榮欽」名
    義為連帶保證人，分別向大仁租車行、來來公司簽約租用上開自小客車，並由其
    分別偽以「余福榮」、「胡信良」名義簽發上開本票二張（其中票號○○一三六
    八號之本票，因未填載發票日期，而未完成發票行為）予大仁租車行、來來公司
    以行使之，且租期屆至均未返還各該自小客車等情不諱，惟矢口否認有何偽造有
    價證券、行使偽造特種文書、詐欺等犯行，辯稱：因綽號「阿明」之男子表示要
    介紹工作給我，幫我製作工作證，所以才會交給他相片底片，並不知道他要偽造
    證件，而二次租車我以為他會還車，所以就幫他租車，至於填寫契約、本票，係
    因為租車行要求而填寫，我並沒有偽造的意思，且我也不知道「阿明」騎來的機
    車是贓車云云，
二、經查：
  (一)右揭事實業據告訴人丁○○於警訊、偵查及原審審理中及證人乙○○於警訊時分
    別指述綦詳，並經證人胡信良於偵查及原審中證述：我不認識被告，也沒有借身
    分證給他，身分證上的照片不一樣，但上面的資料除職業及最新的住所外，其餘
    是正確，我沒有汽車駕照，也不認識莊榮欽，行照也不是我的等語明確（見九十
    一年度偵字第一七六二號卷第十六頁正、反面及原審卷第一四一頁）；另扣案之
    「胡信良」國民身分證一枚，經送鑑定結果確屬變造乙節，此有內政部警政署刑
    事警察局九十一年四月三十日刑鑑字第○九一○○九九一○號鑑驗通知書一紙附
    可稽（見原審卷第一○六至一○九頁）；而扣案之「余福榮」國民身分證一枚、
    「胡信良」汽車駕駛執照一枚及車主分別為「胡信良」、「余福榮」之機器腳踏
    車行車執照各一枚，經送鑑定結果則均屬偽造等情，亦有內政部警政署刑事警察
    局九十二年五月二十七日刑鑑字第九六一九五號鑑驗通知書、高雄市監理處九十
    一年九月十七日高市監二字第○九一○○一三○三一號函及九十二年五月二十六
    日高市監二字第○九二○○○八三一一號函各一份在卷可憑（見原審卷第一七九
    、一八○、二五四至二五七頁）；又「中華民國小客車租賃定型化契約書暨汽車
    出租單」上「余福榮」之指紋，經送驗比對後確實為被告丙○○之指紋，亦有內
    政部警政署刑事警察局九十一年八月八日刑紋字第○九一○二○七五八五號鑑驗
    書一紙在卷足參（見原審卷第二四○至二四三頁）；另車牌號碼ＯＪＲ九一五號
    重型機車，為甲○○所有，而於九十一年一月二十一日下午一時，在高雄縣鳳山
    市○○街家樂福停車場所失竊之贓車乙情，亦據被害人甲○○於警訊陳述屬實，
    並有贓物領據及車輛失竊證明單、車輛竊盜、車牌失竊資料個別查詢報表各一紙
    附於警卷為佐，足見被告與綽號「阿明」之男子確持偽造或變造之上開證件向被
    害人丁○○、乙○○承租詐得自小客車使用，並偽簽本票及以他人失竊之重型機
    車作為擔保等情無訛。
  (二)被告雖以前揭情詞置辯，惟依社會一般通念，雇主與受僱人須先經過面試、洽談
    薪資，雙方達成合意後，才有受僱人繳交照片辦理工作證之問題，而被告於原審
    既自承該綽號「阿明」之男子僅要幫其介紹工作，並未說明什麼工作、薪水也沒
    講，就說要先拿照片去辦通行證云云（見原審卷第二七二頁），顯與常情有違。
    又被告於原審亦自承：「余福榮的身分證、駕照是他交給我的，我看不對，他告
    訴我這是要躲避法律．．．」等語（見原審卷第二七二頁），是其既發現「余福
    榮」之國民身分證、汽車駕駛均貼有自己之照片，且「阿明」亦告知係要躲避法
    律云云，顯見其明知係要從事違法之情事，否則何須躲避法律而使用偽造之證件
    ？再者，上開租車契約、本票之簽發，雖係大仁租車行及來來公司所要求，惟上
    開公司並未要被告假冒他人名義而為之，且以被告係一具有自由意識之人，其明
    知並非「余福榮」、「胡信良」本人，卻仍偽以該二人之名義於上開租車契約承
    租人欄、本票發票人處偽簽「余福榮」、「胡信良」之署名並按捺指印，表示係
    「余福榮」、「胡信良」為承租人及發票人，並認識其所簽發之本票係要供租車
    行之擔保，足認被告確有行使偽造、變造特種文書、偽造文書及偽造有價證券之
    犯意，所辯不知「阿明」要偽造證件及沒有偽造本票之意思云云，無非事後卸責
    之詞，不足採信。
  (三)又車號ＯＪＲ九一五號重型機車之行車執照，經偽造車主為被告所冒名之「胡信
    良」一節，已經被告自承在卷，被告既為該偽造行車執照上所載之車主，依社會
    上一般人之通念，其對於綽號「阿明」之男子並無該車行車執照，而該機車有可
    能係來路不明之贓車，自有所認識；況上開機車又係被告與「阿明」要供作留置
    ，以取信於租車公司，便於詐得上開自小客車之用，衡情「阿明」更無提供自己
    之機車，而留下線索以供警方追查之可能。綜上各情，被告主觀上應有認識該機
    車係贓車，卻仍進而收受並搭載「阿明」騎乘使用，其應具有收受贓物之故意甚
    明，所辯不知該機車係贓車云云，亦不足取。
  (四)此外，復有「中華民國小客車租賃定型化契約書暨汽車出租單」一張、偽造之票
    號為ＴＨ0000000號本票一紙、「中華民國小客車租賃定型化契約書」一
    張、授權書一張、票號○○一三六八號未填載發票日期之本票一紙、變造之「莊
    榮欽」國民身分證影本二枚、偽造之「余福榮」汽車駕駛執照影本一枚、變造之
    「胡信良」國民身分證一枚、偽造之「胡信良」汽車駕駛執照及機器腳踏車行車
    執照各一枚、偽造之「余福榮」身分證及機器腳踏車行車執照各一枚、機車鑰匙
    一支扣案可資佐證，本件事證明確，被告犯行洵堪認定。
三、核被告所為係犯刑法第二百零一條第一項之偽造有價證券罪、第二百十六條、第
    二百十條之行使偽造私文書罪、第二百十六條、第二百十二條之行使偽造、變造
    特種文書罪、第二百十八條第一項之偽造公印文罪（尚無證據足資證明有偽造公
    印之犯行）、第二百十七條第一項之偽造署押罪、第三百三十九條第一項之詐欺
    取財罪及第三百四十九條第一項之收受贓物罪。被告與綽號「阿明」不詳姓名年
    籍之成年男子間，就上開犯行，除收受贓物罪外，互有犯意聯絡及行為分擔，均
    為共同正犯。被告與綽號「阿明」之男子共同各以一個行為，變造「胡信良」國
    民身分證一枚、偽造「胡信良」汽車駕駛執照、車號為ＯＪＲ九一五號機器腳踏
    車行車執照各一枚、偽造「余福榮」國民身分證一枚、汽車駕駛執照及車號為Ｒ
    ＺＳ五０七號之機器腳踏車行車執照各一枚，為同種想像競合犯，應從一重論以
    偽造特種文書罪；偽造特種文書之低度行為，為行使之高度行為所吸收，不另論
    罪；又偽造國民身分證並偽造內政部公印加蓋其上者，依司法院院解字第三○二
    ○號解釋及司法院大法官會議釋字第八十二號解釋，應成立刑法第二百十二條及
    第二百十八條第一項之罪，並依同法第五十五條從一重處斷，最高法院八十一年
    度台上字第一二二六號判決意旨可資參照，是被告所犯上開偽造特種文書與偽造
    公印文二罪間，有方法結果之牽連關係，應論以較重之偽造公印文罪；公訴人雖
    漏未論及刑法第二百十八條第一項之偽造公印文罪嫌，然此部分與起訴論罪之偽
    造特種文書罪間，有牽連犯之裁判上一罪關係，有如前述，本院自得併予審理。
    被告偽造署押為偽造文書之階段行為，偽造私文書之低度行為，為行使偽造私文
    書之高度行為所吸收，均不另論罪，僅論以行使偽造私文書罪；被告多次行使偽
    造私文書、詐欺取財之行為，時間緊接，犯罪手法相同，所犯各為構成要件相同
    之罪名，均應依刑法第五十六條規定，各論以一連續行使偽造私文書罪、連續詐
    欺取財罪，並均加重其刑。被告多次偽造署名於本票上之行為，時間緊接，手法
    相同，所犯係構成要件相同之罪名，亦應依刑法第五十六條規定，論以一連續偽
    造署名罪惟其偽造署名於本票上完成發票之行為，為偽造有價證券之部分行為，
    後又持之以行使，其行使之低度行為，為偽造有價證券之高度行為所吸收，均不
    另論罪。被告所犯偽造公印文罪、連續行使偽造私文書罪、連續詐欺取財罪、偽
    造有價證券罪及收受贓物罪間，有方法結果之牽連犯關係，應依刑法第五十五條
    規定，從一重之偽造有價證券罪處斷。另被告於八十六年間，因違反肅清煙毒條
    例案件，經臺灣高雄地方法院判處有期徒刑三年二月確定，於八十九年十一月五
    日縮刑期滿執行完畢之事實，已據被告供明在卷，並有臺灣高等法院被告全國前
    案紀錄表、臺灣高雄地方法院檢察署刑案資料查註紀錄表附卷可考，其於有期徒
    刑執行完畢後，五年以內再犯有期徒刑以上之本罪，為累犯，應依刑法第四十七
    條規定加重其刑，並依刑法第七十條規定，遞加之。公訴人雖未就上開犯罪事實
    欄(一)之犯行起訴，然此部分與已起訴論罪部分即犯罪事實欄(二)有連續犯之裁判上
    一罪關係，依刑事訴訟法第二百六十七條規定，為起訴效力所及，復經臺灣屏東
    地方法院檢察署移送併辦，本院自得併予審理。又本件並無證據可資證明綽號「
    阿明」之男子有與被告共同收受贓物之犯意聯絡及行為分擔，是公訴人認其二人
    有共同收受贓物之犯行，尚有未洽，附此敘明。
三、原審因而適用刑法第二十八條、第二百零一條第一項（漏載第一項）、第二百十
    六條、第二百十條、第二百十二條、第二百十八條第一項（漏載第一項）、第三
    百三十九條第一項、第三百四十九第一項、第五十五條、第四十七條、第二百零
    五條、第二百十九條、第三十八條第一項第二款，罰金罰鍰提高標準條例第一條
    前段之規定，並審酌被告有上開前科紀錄，素行非佳，因一己之私利而為偽造上
    開特種文書、偽造有價證券，並進而持之以詐得上開自小客車，造成被偽造人之
    困擾，且該自小客車尚未返還予大仁租車行、來來公司，所生之損害非輕，惟念
    其犯後坦承大部分犯行，態度尚佳等一切情狀，量處有期徒刑三年六月，並說明
    扣案偽造之票號ＴＨ0000000號本票一張，不問屬於犯人與否，應依刑第
    二零五條規定，宣告沒收。另「中華民國小客車租賃定型化契約書暨汽車出租單
    」一張、「中華民國小客車租賃定型化契約書」一張、授權書一張及未完成發票
    行為之票號○○一三八號本票一紙，分別由大仁租車行、來來公司所收執，已非
    被告所有，雖不得加以沒收，惟「中華民國小客車租賃定型化契約書暨汽車出租
    單」上偽造之「余福榮」署名三枚、指印三枚及偽造之「劉仁榮」署名一枚、指
    印一枚，「中華民國小客車租賃定型化契約書」上偽造之「胡信良」署名二枚、
    指印三枚及偽造之「莊榮欽」署名一枚、指印一枚，授權書上偽造之「胡信良」
    署名一枚及指印一枚、票號○○一三六八號本票上偽造之「胡信良」署名一枚及
    指印一枚，不問屬於犯人與否，均應依刑法第二百十九條規定，宣告沒收。又上
    開變造之「胡信良」國民身分證一枚、變造之「莊榮欽」國民身分證一枚，其上
    之綽號「阿明」之男子與被告之照片各一張，分別係該「阿明」之男子與被告所
    有且係供渠等共同犯罪所用之物，雖該變造「莊榮欽」之國民身分證一枚未扣案
    ，但亦查無證據證明其業已滅失，均應依刑法第三十八條第一項第二款之規定宣
    告沒收。至偽造具有「內政部印」之公印文並貼有被告照片之「余福榮」國民身
    分證一枚、偽造貼有被告照片之「胡信良」、「余福榮」汽車駕駛執照各一枚、
    及偽造車主分別為「胡信良（車號為ＯＪＲ九一五號）」、「余福榮（車號為Ｒ
    ＺＳ五０七號）」之機器腳踏車行車執照各一枚，均係被告所有且係供渠等共同
    犯罪所用之物，雖該偽造之「余福榮」駕駛執照一枚未扣案，但亦查無證據證明
    其業已滅失，均應依刑法第三十八條第一項第二款之規定宣告沒收。上開貼有被
    告照片之偽造「余福榮」國民身分證上之「內政部印」公印文一枚，原不問屬於
    犯人與否，應依刑法第二百十九條宣告沒收，惟上開偽造之「余福榮」國民身分
    證，已經沒收。其上偽造之「內政部印」公印文無從分離，即無另行宣告沒收之
    必要。經核原判決認事用法均無不合，量刑亦屬適當，被告上訴意旨，仍執陳詞
    ，否認犯罪及認原判決量刑過重，指摘原判決不當，為無理由，應予駁回。
據上論斷，應依刑事訴訟法第三百六十八條，判決如主文。
本案經檢察官林應華到庭執行職務。
中    華    民    國      九十二      年      十      月     九   日
                              臺灣高等法院高雄分院刑事第八庭
                                  審判長法官  郭雅美
                                        法官  江泰章
                                        法官  裕斗
右正本證明與原本無異。
如不服本判決應於收受本判決後十日內向本院提出上訴書狀，其未述上訴理由者，
並得於提起上訴後十日內向本院補提理由書狀（均須按他造當事人之人數附繕本)「
切勿逕送上級法院」。
                                      書記官  吳福連
中    華    民    國      九十二      年      十      月     九   日
附錄：本判決論罪科刑法條：
刑法第二百零一條第一項：
意圖供行使之用，而偽造、變造公債票，公司股票或其他有價證券者，處三年以上十
年以下有期徒刑，得併三千元以下罰金。
刑法第二百十條：
偽造、變造私文書，足以生損害於公眾或他人者，處五年以下有期徒刑。
刑法第二百十二條：
偽造、變造護照、旅券、免許證、特許證及關於品行、能力服務或其他相類之證書、
介紹書，足以生損害於公眾或他人者，處一年以下有期徒刑、拘役或三百元以下罰金
。
刑法第二百十六條：
行使第二百十條至第二百十五條之文書者，依偽造、變造文書或登載不實事項或使登
載不實事項之規定處斷。
刑法第二百十八條第一項：
偽造公印或公印文者，處五年以下有期徒刑。
刑法第三百三十九條第一項：
意圖為自己或第三人不法之所有，以詐術使人將本人或第三人之物交付者，處五年以
下有期徒刑、拘役或科或併科一千元以下罰金。
以前項方法得財產上不法之利益或使第三人得之者，亦同。
前二項之未遂犯罰之。
刑法第三百四十九條第一項：
收受贓物者，處三年以下有期徒刑、拘役或五百元以下罰金。


司法院資訊處製作；財團法人民間司法改革基金會備份。
